【裁判字號】    95,台上,2014
【裁判日期】    950420
【裁判案由】    業務侵占
【裁判全文】
最高法院刑事判決            九十五年度台上字第二０一四號
    上  訴  人  甲○○
                乙○○即陳乙.
    共      同
    選任辯護人  邱松根律師
上列上訴人等因精冠股份有限公司自訴業務侵占案件，不服台灣
高等法院中華民國九十四年五月十七日第二審更審判決（九十三
年度重上更(四)字第二三四號，自訴案號：台灣台北地方法院八十
四年度自字第一三三號），提起上訴，本院判決如下：
    主  文
上訴駁回。
    理  由
按刑事訴訟法第三百七十七條規定，上訴於第三審法院，非以判
決違背法令為理由，不得為之。是提起第三審上訴，應以原判決
違背法令為理由，係屬法定要件。如果上訴理由狀並未依據卷內
訴訟資料，具體指摘原判決不適用何種法則或如何適用不當，或
所指摘原判決違法情事，顯與法律規定得為第三審上訴理由之違
法情形，不相適合時，均應認其上訴為違背法律上之程式，予以
駁回。本件上訴人甲○○、乙○○之上訴意旨略稱：(一)、上訴人
甲○○擔任自訴人精冠股份有限公司（下稱精冠公司）及新永達
汽車工業股份有限公司（下稱新永達公司）之董事長，並負責該
二公司對外之接單工作，即負責跑業務外務接單，一個人無法單
獨兼顧精冠公司內部之業務、財務等工作，且精冠公司內部事務
之處理如支出傳票之審核裁決，均由股東黃達雄、吳坡、游峰彬
、陳英美、韓明勳等為之，原判決認定精冠公司之業務及財務全
係甲○○處理，其他股東均未參與未加過問，甲○○因之得以乘
機與乙○○串同侵占系爭款項等情，顯違背經驗法則，亦與卷證
資料不符。又原判決對於上訴人等不另為無罪諭知部分之理由，
亦認自訴人精冠公司內部業務諸如傳票、帳目，係由黃達雄、游
峰彬、吳坡等審核裁決，均無甲○○之簽章，亦與上述有罪認定
之事實互相矛盾，有判決理由矛盾之違法。(二)、精冠公司自民國
七十二年至七十八年每年提報股東會給各股東之資產負債表、損
益表、短期借款明細表，均明白記載該公司向鄭福等人借款情形
，短期借款明細表更特別明白將資產負債表、損益表上所載各該
短期借款列出附件明細，簡單明瞭。各股東如吳坡、黃達雄、游
峰彬等人，平日又係公司傳票審核人員，焉會對資產負債表及其
上短期借款明細表所記載借款情形看不懂之理。如各該借款非真
實，各股東何以自七十二年至七十八年，每年均無異議通過，以
後更按借款金額支付利息。乃原判決竟以股東會係以餐會方式召
開，董事、監察人本難就帳目進行實質審核，甲○○僅係提供公
司歷年資產負債表、損益表等，則在無相關各筆收支憑單、……
當時現金、銀行存款總量逐一核對，任何人均無從知悉該資產負
債表或損益表各細目之真實性，不得謂均經股東會審查通過，而
認自訴人精冠公司未向鄭福等人借款，顯有違背經驗法則之違背
法令。(三)、上訴人甲○○於七十年底接任精冠公司董事長後，因
公司復工亟須用錢，依該公司七十年十一月十一日之第一次股東
大會決議，負責對外籌措開工營運週轉金共計新台幣（下同）七
百萬元，由鄭福等人陸續將借款匯入甲○○於七十一年三月二十
二日以精冠公司負責人名義在第一商業銀行所設立之第三七八四
號帳戶內，已據甲○○於原審法院更(三)審提出該帳戶存摺為證，
對此有利於上訴人等之證據，原判決未詳予調查，復未說明不採
納之理由，有調查未盡及理由不備之違法。又原判決既認乙○○
製作之七十二年度「利息支出」帳冊，記載支付鄭福等人借款利
息，係虛偽不實，不能作為有向鄭福等人借款之證明。另又謂甲
○○自上述第一銀行第三七八四號存摺所列鄭福等人借款明細，
與「利息支出」帳冊不符，甲○○係以事後拼湊證據方式，資為
本案借款之證明，不足採信等語。係以自己認為不實之證據，用
以否定甲○○另行提出之證據真實性，有判決理由矛盾之違法。
(四)、自訴人精冠公司外帳將精冠公司、新永達公司併櫃出貨之貨
款，均記載為精冠公司之營業收入外帳內，依證人即會計師吳再
豐之證言，係鄭雪霞將資料交給吳再豐製作的。另自訴人公司之
總分類帳、日記帳、會計憑證係會計張秀美製作，七十一年至七
十八年之現金支出傳票、轉帳傳票大部分係張秀美、李汀惠製作
。原判決未經傳喚各相關會計人員調查，遽認乙○○係提供不實
之轉帳傳票予不知情之會計人員張秀美等製作該外帳，而論上訴
人等違反商業會計法，自無根據，有應於審判期日調查之證據未
予調查之違法。另自訴人公司七十五年九月二十日五十三號及七
十九年五月二十五日六十八號外銷之轉帳傳票，係蓋鄭雪霞核准
章而非乙○○，原判決以該二張傳票均係乙○○核准，而為論斷
乙○○有製作不實之轉帳傳票之憑證，亦有判決理由矛盾之違法
。(五)、自訴人公司現金支出傳票、轉帳傳票，大都是公司會計張
秀美製作，並非乙○○製作，原判決關於所謂乙○○不實作帳如
何即係與甲○○共同侵占系爭款項，於事實欄及理由欄中並未詳
細說明論述，而事實欄所記載所謂乙○○職務上「在現金收入傳
票、利息支出帳、現金帳、精冠公司帳簿」之記載行為，如係犯
罪行為，亦僅係所謂系爭款項被侵占之幫助行為，原判決論乙○
○共同侵占罪，有適用法則不當及理由不備之違法。(六)、原判決
附表(一)編號１所記載「甲○○」之出借款，實係李江卻所出借，
因屬私房錢不願出名，故在帳冊記載為甲○○出借，故甲○○於
審訊中稱該款非伊所出借，並無不合。原判決未詳查該筆借款實
際借款為何人及其是否有匯入該款項，即憑此而為上訴人等不利
之認定，有調查未盡之違法。又公司向民間私人借款，私人為避
免利息扣繳，一般均不同意給利息收據供公司報稅。原判決未詳
查鄭福等人實際上是否有出借款項與自訴人公司，即以自訴人公
司未檢附相關支付鄭福等人利息之憑證扣減稅額，而認鄭福等無
借錢給自訴人，亦有不當等語。
惟查本件原判決認定上訴人甲○○、乙○○有原判決事實欄所記
載之犯行，係依憑自訴人之指訴、證人李明燁、吳坡、游豐彬、
黃達雄、周欽龍、鄭裕則、蔡城、陳英美之相關證言、卷附李明
燁會計師製作之精冠公司內、外帳比較資料、精冠公司之現金收
入傳票、利息支出帳、現金帳影本、桃園縣大溪農會九十年三月
一日桃溪農信字第二二七號函及所附之精冠公司往來帳卡影本、
台灣銀行信託部九十三年三月十五日（九十）信一字第０八七三
號函及所附之精冠公司往來明細、彰化銀行三重埔分行九十年三
月九日彰重字第四０六號函及所附之精冠公司往來明細帳影本、
第一銀行建成分行九十一年五月十六日一建字第二九三號函及所
附之鄭福、李江卻往來帳卡、甲○○與蔡詩祥書具之保管條影本
、台灣高等法院被告前案紀錄表等證據，並參酌上訴人等之相關
供述，予以綜合判斷，因而撤銷第一審諭知上訴人等無罪之判決
，改判依牽連犯論處上訴人等共同連續意圖為自己不法之所有，
而侵占對於業務上所持有之物罪刑（甲○○累犯），已詳予說明
其所憑之證據及其認定之理由。而以上訴人等雖否認有本件之犯
行，甲○○辯稱：精冠公司於七十年底重組復工，因公司營運時
無現金，須對外借款，伊依股東會決議對外借貸，確有向鄭福等
人借款，此從精冠公司在第一商業銀行第三七八四號帳戶，可看
出有款項匯入該帳戶，且與自訴人提供之資產負債表所列借款人
及借款金額都相同，這些資料均經全體股東會承認且審核通過，
至於精冠公司內、外帳相差一億三千多萬元，係因精冠公司與新
永達公司併櫃外銷，出口時以精冠公司名義為之，款項均先進入
精冠公司帳戶，再撥回新永達公司所致等語。乙○○辯稱：精冠
公司之流水帳（指內帳）係伊所製作，確有借款及付利息之事實
，各主管均知情，且每年股東會亦無異議通過，並無不實登載等
語。經查上訴人等確有虛列如原判決附表一所示向鄭福、鄭美、
林金帆、甲○○、新永達公司等人借款及附表二所示支付鄭福、
鄭美、林金帆、甲○○利息之事實，業據自訴人代表人吳坡、蔡
城指訴綦詳，並有李明燁會計師製作之精冠公司內、外帳比較資
料可稽。上訴人等雖提出精冠公司七十年增資擴廠第一次股東會
議議事錄及該公司七十二年至七十六年資產負債表，辯稱：借款
係經股東會議授權甲○○等為之，且借款及支付利息均列入資產
負債表，經股東會審查通過，並無不實等情。按諸上開議事錄臨
時動議係記載：「1.公司需貸款六百萬元作為擴廠，週轉資金，
擬由孫成、甲○○、顧靜怡三人負責接洽。……5.籌備期日資金
之調度擬借款一百萬元，由甲○○、顧靜怡負責籌款」等語，僅
得證明該次股東會確曾授權甲○○、孫成、顧靜怡對外借款，惟
是否確已借款及向何人借得若干款項，仍應視其資金是否已存入
精冠公司帳及其使用流程以資判斷。甲○○雖稱：鄭福、林金帆
、鄭美及新永達公司均有借貸如原判決附表一所示之金錢予精冠
公司並收取利息，所借款項均直接匯入該公司帳戶，有銀行之紀
錄可查等情。證人鄭福亦證稱：伊借貨與精冠公司之款項係由第
一銀行建成分行所領出等語。然原判決附表(一)所示之各筆借款金
額並非小額貸款，卻未見書立任何借款憑證，且迄至七十九年精
冠公司停業，均無催討之舉措，已與常情有違，甲○○及鄭福又
未能提出各借款人資金來源證明，或領取各該款項出借之銀行相
關帳戶資料以供調查，所言已難輕信。且精冠公司利息支出帳（
內帳）中均有精冠公司向甲○○借貸之紀錄，而甲○○於第一審
及原審法院更(二)審審理時，竟一再否認有經手或借貸任何款項予
精冠公司之情事。原審法院更(二)審曾調取精冠公司在桃園縣大溪
農會、台灣銀行信託部、彰化銀行三重埔分行之帳戶核閱結果，
均無鄭福、林金帆、鄭美及新永達公司匯入本件借款予精冠公司
之紀錄，另向第一銀行建成分行函調鄭福及其配偶李江卻在該行
之帳戶，亦無彼等自該帳戶匯出本件借款予精冠公司之紀錄，有
前述各該金融機構之函及所附之資料可稽。足徵甲○○、鄭福、
林金帆、鄭美及新永達公司均未有出借如原判決附表一所示之款
項予精冠公司，該公司內帳所載「短期借款」、「利息支出」部
分均屬不實。又原判決綜合甲○○於偵查中之相關供述及證人吳
坡、游豐彬、黃達雄、周欽龍、鄭祿則於偵查中之證言內容（詳
原判決理由二(一)所載）以觀。有關精冠公司之股東會係以餐會形
式召開，僅係口頭報告，並無正式股東會紀錄，甲○○僅係提供
公司歷年資產負債表、損益表等，並無相關各筆收支憑單、會計
傳票、帳冊、銀行存款及現金，以供核對，公司董事及監察人本
難就帳目進行實質之審核，股東亦無從知悉該資產負債表或損益
表所載各細目之真實性，焉得謂各該資產負債表均經股東審查通
過，而認其所載資料為真實。甲○○雖於原審法院更(三)審時具狀
陳稱：伊於七十一年三月二十二日接任精冠公司董事長，以該公
司名義在第一銀行設立第三七八四號帳戶，先後由李江卻、鄭福
、鄭美、林金帆依序匯入一百二十五萬元、二百二十八萬元、五
百零六萬元、四十一萬元，連同向第一銀行借貸之一千萬元，共
計一千九百萬元，與卷附自訴人提交李明燁會計師查帳，經股東
承認通過之七十二年公司資產負債表及短期借款明細表所載短期
借款共一千九百萬元、貸款金額各情均相符，足見精冠公司於七
十一年、七十二年間確有向鄭福等人借款等語，並列舉各借款人
借款明細及提出該帳戶存摺影本為證。然查該各借款人借款明細
與乙○○所製作之七十二年度「利息支出」帳冊記載之內容，全
然不符，其中：、該借款明細所載甲○○（即答辯狀「李江卻
」）部分，係於七十一年度借款八十一萬元，嗣至七十二年三月
十二日再借款三十萬元、同年六月二十日借款十四萬元，總計借
款一百二十五萬元，惟七十二年度「利息支出」帳冊卻記載於七
十二年一月五日「付甲○○借款一百二十五萬元之利息三萬一千
元」；、該借款明細所載鄭福部分，於七十一年度僅借款一百
二十二萬三千二百元，惟七十二年度「利息支出」帳冊卻記載於
七十二年一月五日「付鄭福借款一百七十萬元之利息四萬二千一
百六十元」；、該借款明細所載鄭美部分，於七十一年度僅借
款四十七萬七千三百七十五元，惟七十二年度「利息支出」帳冊
卻記載於七十二年一月五日「付鄭美借款二百六十八萬元之利息
九萬一千二百六十四元」；、該借款明細所載林金帆部分，於
七十一年度係借款三十五萬元，惟七十二年度「利息支出」帳冊
，於七十二年一月五日並無林金帆借款付息，係至同年四月六日
始有林金帆借款付息之記載。益徵甲○○係以事後拼湊證據之方
式，以資為本案借款之證明，委無足採。再參酌李明燁會計師所
製作七十二年度「精冠股份有限公司內、外帳比較資料」，該公
司七十二年度外帳並無「短期借款」之記載，精冠公司若確有先
後向甲○○、鄭福、鄭美、林金帆及新永達公司短期借款如原判
決附表一所示款項，並據以支付高額利息之事實，衡情自不可能
在申報該年度營利事業所得稅時未檢附相關憑證（借據、各借款
人簽收之付息證明及會計傳票等），以為扣減當年應繳之營業所
得稅額。甲○○、乙○○及證人鄭福前開確有借款之辯詞及證詞
，要屬無據，洵難採信。甲○○及鄭福、林金帆、鄭美、新永達
公司既未借款予精冠公司，然依上訴人等所提出之精冠公司傳票
及內帳所載，則有精冠公司向彼等借款及支付利息之記載，再參
酌卷附彰化銀行三重埔分行有關精冠公司往來明細之記載，精冠
公司確有於七十六年六月六日，自該分行分別領取四十萬元及六
十萬元，合計一百萬元返還鄭福；同年九月四日提領二十萬元，
供支付鄭福、林金帆、鄭美、甲○○之利息十萬零九百六十元；
同年十二月五日提領二十萬元、支付利息十八萬六千九百九十二
元，堪認上訴人等確有利用在精冠公司前開會計憑證上為不實之
記載，再由甲○○以返還該公司對鄭福、鄭美、林金帆、新永達
公司借款，以及支付鄭福、鄭美、林金帆及其本人利息之方式，
以侵占其業務上所持有之上開款項。次查依精冠公司內、外帳之
記載，外帳營業收入金額確逾內帳一億三千四百零四萬九千二百
七十六元，已據李明燁證述在卷，並有其所提出之精冠公司七十
二年度至七十七年度查核精冠公司內、外帳比較結果在卷足憑。
雖甲○○辯稱：係精冠公司與新永達公司併櫃出貨，將出貨之總
金額計算在精冠公司之營業收入所致云云。然依國際貿易之習慣
，所稱「併櫃外銷」之情形，僅係船舶公司為因應貨櫃載貨之方
便及航行中裝運貨櫃之安全之運送方式，與國內廠商銷售國外客
戶及國外客戶向國內廠商訂購之權利義務，並不生影響，精冠公
司與新永達公司縱有併櫃出貨情形，所外銷予國外客戶，並不因
併櫃之運輸而得謂係精冠公司與新永達公司共同銷貨，或成為由
其中一家擔負銷貨責任，就精冠公司、新永達公司與其各自之國
外客戶間之權利義務，不生影響，二公司於共同併櫃之情形，各
該公司之銷貨收入，在會計帳目上，仍分屬各該公司之營業收入
，兩不相侔。自不得將新永達公司之銷貨收入記載在精冠公司之
帳冊之中，甲○○指示會計人員為該項記載，自屬違反行為時商
業會計法第六十六條第一款之規定。又會計憑證分為原始憑證（
出貨單、統一發票、收據等）與記帳憑證（收入、支出及轉帳傳
票），原始憑證乃證明會計事項之經過，而為造具記帳憑證所根
據之憑證；記帳憑證則係證明處理會計事項人員之責任，而為記
帳所依據之憑證。會計上應先有「原始憑證」，始得據為編製「
記帳憑證」，再依「記帳憑證」登入帳簿，此觀行為時之商業會
計法第十三條、第十六條之規定自明。精冠公司及新永達公司原
僅得以各自銷貨之對象、範圍內，依法編製原始、會計憑證，再
登入帳冊，始為適法。參酌自訴人所提出之Ｈ七０四０七、七０
七０三、七０六０一、七０五０五、七０五０四、七０四０二、
七０三０七、七０三０三、七０六０二號訂單，均係精冠公司與
新永達公司「併櫃外銷」，精冠公司貨款占小數額，有銀行外匯
水單，精冠公司內、外帳傳票可按，而上訴人等在精冠公司外帳
內，將屬於新永達公司之營業收入，記載為精冠公司之營業收入
，其會計傳票及帳冊之記載即屬不實，亦與併櫃外銷之意義不符
。上訴人乙○○雖辯稱：內帳部分係伊製作，外帳非伊製作，也
未拿資料給會計師報帳等語，甲○○亦附和其詞，謂外帳非乙○
○所製作。惟與吳坡所指訴情形不符，且甲○○為乙○○之姊夫
，其證詞難免偏袒，參酌甲○○於偵查中供稱：「（你們公司的
帳是何人做的？）……叫乙○○，……七十二年至七十九年的帳
都是她做的」、「（會計是何人請的？）乙○○是我介紹進去的
，改組後她繼續留任」、「（對內、外帳有何意見？）我們公司
只有外帳，沒有內帳」等語以觀，其於偵查之初既供稱：帳務係
乙○○製作只有外帳，而無內帳等情，所謂外帳非乙○○製作云
云，自難輕信。證人即會計師吳再豐於第一審證稱：「（做帳憑
證何人交付？）我是根據他們記好的帳（記）載，鄭雪霞交付，
……（他給你的是內或外帳？）外帳」，於原審法院更(三)審證稱
：「（係何人將帳冊交給你？）係鄭雪霞。（這些公司外帳係何
人做？）依照憑單會計張秀美做的，製單係乙○○，實際係何人
做的，我不知道」等語。該證人係因不清楚精冠公司內部會計業
務之運作，無從確認其外帳究係何人所做，僅得就形式上所見，
指出製單係乙○○，憑單上會計係張秀美，交付帳冊予其簽證係
鄭雪霞等情。乙○○乃據此而改稱：「（製單上有乙○○字樣，
係妳字跡？提示七十六年會計憑證）主要係張秀美為的，小筆係
張秀美要我幫忙記。」甲○○亦供稱：「帳係張秀美做的，資料
係鄭雪霞交給證人吳再豐，帳與乙○○無關，有些製單雖有乙○
○字樣，但僅係依鄭（張）秀美指示幫忙製單。」等語。但參酌
甲○○上述於偵查、原審法院更(三)審之供述及其另供稱：伊不知
張秀美現在何處，張秀美於七十六年左右在精冠公司做過二、三
年等情以觀，乙○○顯係精冠公司最資深會計人員，且該公司自
七十二年起即有內、外帳之分，張秀美自無從主導外帳會計事務
，並指示乙○○作單，上訴人等上述說詞，亦無可取。又卷附相
關外銷之憑單，七十五年九月二十日五十三號及七十九年五月二
十五日六十八號外銷之轉帳傳票上之記載，均係乙○○「核准」
，亦足證其有製作不實之轉帳傳票等會計憑證。至原審法院於更
(三)審將自訴人所提出之七十六年會計憑證正本乙冊上貼標籤（屬
乙○○筆跡）部分與精冠公司七十四年總分類帳正本一本中之貼
附標籤部分（各該證物均存於證物袋），送請內政部警政署鑑定
二者筆跡是否相同，雖該局九十二年七月二十三日刑鑑字第０九
二０一三四八六三號鑑定通知書認：二者筆跡不相符。惟該通知
書已另說明「二者書寫時間相隔較遠，本結論僅供參考」，且乙
○○確有參與製作不實會計憑證，已如前述，此鑑定結果，亦不
足採為其有利之認定。上訴人乙○○長期擔任公司之會計，自當
熟知會計上應先有原始憑證，始得據以編製「記帳憑證」，再依
「記帳憑證」登入帳簿之會計原則，同一外銷之原始憑證，用以
製作內帳及外帳，理論上兩者應相同，竟致內、外帳迥異之結果
，自係明知而故意為之。甲○○、乙○○二人共謀由乙○○製作
不實憑證，提供予不知情之張秀美、李汀惠、陳淑美、錡秀珠等
人，將新永達公司與精冠公司併櫃外銷之營業收入，在精冠公司
之外帳上，均記載為精冠公司之營業收入，即有虛增精冠公司營
業收入，而減少新永達公司營業收入之情形，自係以明知為不實
之事項，而填製會計憑證及記入帳冊，所辯在精冠公司外帳為前
開記載，並未違會計準則規定，自無可採。另甲○○於原審法院
更(二)審雖辯稱：伊僅負責精冠公司對外接單業務，該公司內部之
收、支審核、購買貨料之驗收及盤點，均由吳坡、黃達雄及游峰
彬等人負責，且各該借款及支付利息之傳票均經吳坡、黃達雄、
游峰彬審核，如有不實或侵占行為，為何彼等當時不表示意見，
仍簽名負責等語。然甲○○上開所辯，非但與吳坡、黃達雄、游
峰彬、陳英美等人所證述之情節不符，且彼等均稱當時甲○○不
僅負責對外接單業務，精冠公司之業務亦均由甲○○一人獨攬；
又因精冠公司嗣後因經營不善，致公司虧損連連，其他股東與甲
○○發生爭執，要求甲○○交出有關會計帳冊供其他股東核閱，
雙方乃於八十年五月十四日經蔡詩祥（已死亡）斡旋，甲○○同
意將精冠公司七十二年度至七十八年度之內帳帳冊及傳票等相關
資料交出，由蔡詩祥保管，雙方逐筆查對，就較無爭執或金額較
小之傳票，由吳坡、黃達雄、游峰彬等人當場以事後追認方式，
補行簽名，認有問題部分暫行擱置，對外私人借款部分，因股東
間爭執甚烈，乃委請李明燁會計師查帳，致部分有關精冠公司之
傳票上有吳坡、黃達雄、游峰彬等人之簽名等情，業據證人黃達
雄、游峰彬、蔡城、陳英美、周欽龍等人證述在卷，並有甲○○
與蔡詩祥書具之保管條影本乙紙在卷可稽。且依甲○○、乙○○
所提出曾經吳坡、黃達雄、游峰彬等人簽章之傳票，並無有關精
冠公司向鄭福、鄭美、林金帆、新永達公司、甲○○借款或支付
鄭福、鄭美、林金帆、甲○○利息之傳票。甲○○所稱各該借款
均經吳坡、黃達雄、游峰彬等人於傳票上簽章認定等情，亦與事
實不符。就上訴人等否認犯罪，所辯各節，認係卸責之詞，不足
採信，於理由內予以指駁。復敘明上訴人等雖曾聲請向第一銀行
建成分行函調水單，以證明精冠公司及新永達公司確有併櫃外銷
之情形，但經該分行函復，精冠公司非該分行之客戶，無從提供
水單，已無從調取。並以自訴意旨另以：上訴人等(一)連續購買八
千一百九十五萬八千八百三十七元之不實發票、(二)虛列對新永達
公司租用三台油壓機租金支出三百萬元、模具葉子抽板費支出一
百六十八萬五千零二十元及貨款支出五百四十七萬零六百六十元
、(三)偽作不實之損益表、資產負債表及各項會計憑證製作不實之
內、外帳，據以沖銷營業收入，將實際收入侵占入己，並藉以逃
漏稅捐。因認被告甲○○、乙○○另共同涉有刑法第三百三十六
條第二項、第三百四十二條、第三百三十九條第一項、稅捐稽徵
法第四十一條、第四十七條第一款、修正前商業會計法第六十六
條第一款等罪嫌。惟經審理結果，不能證明上訴人等有此部分之
犯罪，因自訴意旨認此部分與前揭科刑部分，有連續犯及牽連犯
之裁判上一罪關係，故不另為無罪之諭知。所為論斷，均有卷存
資料可資覆按，從形式上觀察，並無所謂違背法令之情形。按所
謂判決理由矛盾，係指所載理由，彼此牴觸互相齟齬而言。原判
決於科刑理由內，綜合黃達雄等人證言，說明甲○○不僅負責精
冠公司對外接單業務，該公司之業務亦均由其一人獨攬，嗣因經
營不善，虧損連連，其他股東與其發生爭執，要求交出有關會計
帳冊供其他股東核閱，雙方才經蔡詩祥斡旋，甲○○同意將精冠
公司七十二年度至七十八年度之內帳帳冊及傳票等相關資料，交
由蔡詩祥保管，雙方逐筆查對，就較無爭執或金額較小之傳票，
由吳坡、黃達雄、游峰彬等人當場以事後追認方式，補行簽名，
認有問題部分暫行擱置，對外私人借款部分，因股東爭執甚烈，
乃委請李明燁會計師查帳，致有部分精冠公司之傳票上有吳坡、
黃達雄、游峰彬等人之簽名等情，並據以指駁甲○○所辯，伊僅
負責精冠公司對外接單業務，精冠公司內部之收、支審核，購買
貨料之驗收及盤點，均由吳坡、黃達雄、游峰彬等負責……等語
，何以不足採信（原判決理由二(七)）。另於不另為無罪諭知部分
之理由仍重複斯言，並列舉經吳坡、黃達雄、游峰彬事後追認補
行簽名之送貨單、證明單、作價單、盤點目錄、傳票、帳目等資
料，均應認為真實（原判決理由七），而為此部分不另為無罪論
斷之依據。其間就各該相關帳冊、傳票係吳坡等人事後追認補行
簽名之論述，前後一致，難謂有矛盾之情形。又原判決已綜合卷
內資料說明精冠公司並未向鄭福等人借款及支付利息之情事，甲
○○所提出之借款人借款明細表及存摺，其所借款時間、金額，
與乙○○所製作之七十二年度「利息支出」內容不符。果真有各
該借款之事，二者記載之資料焉會不符，因認該借款明細表及存
摺均不足為上訴人等有利之證明，亦難謂有理由矛盾之情形，不
容任意指為違法。刑法第三百三十六條第二項之罪，以侵占業務
上所持有之物為其構成要件，即係因其業務上持有之身分關係而
成立之罪，與僅因身分關係或其他特定關係而致刑有重輕之情形
有別。因而無業務關係之人，與有業務關係者共同侵占，依同法
第三十一條第一項規定，仍應以業務上侵占之共犯論。原判決事
實欄記載，甲○○為精冠公司之負責人，負責公司之財務，乙○
○為該公司之會計，二人共同意圖為自己不法所有之犯意聯絡，
由甲○○指使乙○○在該公司之相關帳冊虛列向原判決附表一所
示鄭福等人借款，再藉支付如原判決附表二所示支付利息及附表
三所示返還借款之方式，將其業務上所持有之精冠公司款項侵占
入己等情。因就此部分論上訴人等共犯業務上侵占罪，並於理由
內說明上訴人等，有犯意之聯絡及行為之分擔，為共同正犯。乙
○○雖非持有精冠公司被侵占款項之人，惟其與有該身分之甲○
○共犯業務侵占罪，依刑法第三十一條第一項規定，仍應以共犯
論，於法自屬有據。原判決係綜合卷內資料而認定上訴人等有原
判決所記載之違反商業會計法之犯行，已於理由內詳加論述，並
非單憑精冠公司七十五年九月二十日五十三號及七十九年五月二
十五日六十八號外銷之轉帳傳票，而為此部分事實之認定，縱該
二張傳票非乙○○所核准，原判決引據有欠允當，但從全判決意
旨以觀，即使除去此部分證據，仍無礙於事實之認定，而顯然於
判決結果無影響，依刑事訴訟法第三百八十條之規定，亦不得執
為上訴第三審之理由。又上訴意旨並未具體陳明於原審曾如何聲
請調查何證據及證明何事，而原審未予調查，且原審於最後審判
期日，於調查證據完畢前，審判長尚訊問上訴人等及其辯護人「
尚有證據請求調查？」上訴人及其辯護人均答「無」，有審判筆
錄可稽，於法律審之本院，始泛詞指摘原判決有調查未盡之情形
，難謂係依據卷內資料執為指摘之合法上訴第三審理由。其餘上
訴意旨，仍執陳詞，或就原判決已有調查說明之事項，或就原審
證據取捨及判斷證據證明力之職權行使，漫指其違法，再為單純
之事實爭執，亦非適法上訴第三審之理由。本件上訴為違背法律
上之程式，應予駁回。末查上訴人等業務侵占部分，雖屬刑事訴
訟法第三百七十六條第三款所列之案件，惟於修正刑事訴訟法施
行前，原得上訴於第三審法院，且已繫屬於法院，依刑事訴訟法
施行法第五條第一項規定，仍應依施行前之法定程序終結之，附
此敘明。
據上論結，應依刑事訴訟法第三百九十五條前段，判決如主文。
中    華    民    國  九十五  年    四    月   二十   日
                      最高法院刑事第一庭
                          審判長法官  董  明  霈
                                法官  林  茂  雄
                                法官  張  祺  祥
                                法官  呂  永  福
                                法官  花  滿  堂
      本件正本證明與原本無異
                                      書  記  官
中    華    民    國  九十五  年    四    月  二十五  日
                                                      Ｌ


司法院資訊處製作；財團法人民間司法改革基金會備份。
